【裁判字號】    99,訴,166
【裁判日期】    990607
【裁判案由】    損害賠償
【裁判全文】
臺灣嘉義地方法院民事判決               99年度訴字第166號
原      告  甲○○
訴訟代理人  黃曜春律師
被      告  丁○○
            台灣人壽保險股份有限公司嘉義分公司
法定代理人  乙○○
訴訟代理人  丙○○
上列當事人間請求損害賠償事件，於民國99年5 月24日言詞辯論
終結，本院判決如下：
    主  文
被告應連帶給付原告新臺幣壹佰貳拾萬元，及被告丁○○自民國
九十九年五月三日起算；被告台灣人壽公司嘉義分公司自民國九
十九年三月六日起算至給付日止，均按年息百分之五計算之利息
。
訴訟費用新臺幣壹萬仟伍佰捌拾元，由被告連帶負擔。
    事 實 與 理 由
壹、程序方面：
    按言詞辯論期日，當事人之一造不到場者，得依到場當事人
    之聲請，由其一造辯論而為判決，民事訴訟法第385條第1項
    定有明文。本件被告丁○○經合法通知而未於言詞辯論期日
    到場，核無民事訴訟法第386 條各款之情形，爰依原告之聲
    請，由其一造辯論而為判決。
貳、實體方面：
一原告起訴主張：
(一)、被告丁○○係被告台灣人壽保險股份有限公司嘉義分公司（
    下稱台灣人壽嘉義分公司）襄理，於民國91年間，因前來原
    告住處交付原告先前替子女投保「長發與美滿」保單之到期
    還本支票，雙方因而認識。同年12月間，丁○○又前來原告
    住處，推銷名稱「黃金歲月六年期」，保費新台幣（下同）
    100 萬元，期滿可領回118 萬元之保險契約。因原告退休前
    任職於嘉義縣六腳鄉北美國民小學（下稱北美國小）擔任教
    師，台灣人壽嘉義分公司於85年間有派服務人員前來北美國
    小宣導公教人員儲蓄養老保險，原告得知該公司係省營機構
    、人員素質與品德均屬優秀，且先前在85年9 月間有幫孩子
    買2 份保單，故而不疑有它應允投保。91年12月27日原告與
    丁○○赴台灣銀行嘉義分行取款時，原告因眼部罹患白內障
    ，視力不佳，被告丁○○認有機可乘，要原告將印鑑章、銀
    行存摺交付伊；由伊代為填寫取款憑條、匯款單等資料。詎
    丁○○利用原告對伊及台灣人壽之信任，逕自填寫取款憑條
    120 萬元、並將其中111 萬元匯至伊之帳戶，並領取現金9
    萬元，此情亦有丁○○親筆填寫之取款憑條（領取120 萬元
    ）、匯出匯款用紙（匯入丁○○帳戶111 萬元）、臨時存欠
    （現金領取9 萬元）影本三紙（見本院卷第6 至8 頁）可證
    。同年月28日丁○○即將短期保險契約（保單號碼：000000
    00）乙紙（見本院卷第9 頁）親自送到原告住處，原告亦未
    懷疑，置於銀行保管箱內存放，迄得保單期滿後，依丁○○
    留下之名片，多次與之電話聯絡未著。未久，台灣人壽公司
    派員前來說明丁○○涉及多件詐欺已離職情事，原告始知遭
    丁○○詐騙。嗣後檢視台灣銀行存摺及前往該行調取證物一
    之取款憑條、匯出匯款用紙及臨時存欠單，始知遭丁○○詐
    領120 萬元。
(二)、原告遭丁○○以招攬保險為由，騙得120 萬元，其中111 萬
    元匯入丁○○上開銀行帳戶，另9 萬元現金提領，相關證據
    ，有如前述。另丁○○也因連續以招保之相同手法，詐騙其
    他保戶、侵占保費畏罪潛逃在外，現經台灣嘉義地方法院檢
    察署通緝中，台灣人壽公司亦坦承自認。故丁○○利用台灣
    人壽公司襄理身分，以招攬保險為由，騙取保戶之金錢，顯
    係執行職務不法侵害原告之權利至明，台灣人壽公司自應與
    丁○○共同連帶賠償。
(三)、原告因年老昏瞶，加以性情單純，前於97年9 月19日上午11
    時04分07秒及同日14時59分01秒，遭詐騙集團假冒檢察官，
    以涉有人頭帳戶將予羈押為由，連續詐騙放置於台灣銀行優
    惠存款退休金246 萬元及148 萬元，合計394 萬元，見卷附
    台灣銀行嘉義分行存摺存款歷史明細查詢及嘉義縣警察局朴
    子分局北美派出所受理刑事案件報案三聯單。該受騙案與本
    件雖無相關，然足以證明原告單純、易受騙之情形，敬請鈞
    院參酌。
(四)、原告雖於92年4 月25日有提存現金並補登存款存摺，惟原告
    確因未查看之前之提存款紀錄，故而仍未發覺丁○○超收保
    費及詐騙之情事，否則原告豈有不予揭發之理，此情於理並
    無相悖。
(五)、按民法第188 條第1 項所謂因執行職務不法侵害他人之權利
    ，不僅指因執行其所受命令或委託之職務自體，或執行該職
    務所必要之行為，而不法侵害他人之權利而言，即其行為在
    客觀上，足認為與執行職務有關，而不法侵害他人之權利者
    ，亦應包括在內。同項但書所謂選任受僱人及監督其職務之
    執行，已盡相當之注意，或縱加以相當之注意而仍不免發生
    損害者，僱用人不負賠償責任，乃僱用人之免責條件，如僱
    用人不能證明其無過失，或雖無過失亦不免發生損害者，難
    免於賠償責任。（最高法院55年度台上字第107 號判決參照
    ）被告丁○○身為被告台灣人壽嘉義分公司襄理，依委任合
    約書第3 條第1 項第1 、2 款規定，受該公司委任履行「保
    險之招攬」及「代收相當第一期保險費金額」事項（見本院
    卷第29頁）。故就丁○○招攬原告「黃金歲月六年期」保單
    ，其行為在客觀上，與執行職務有關，至為灼然。至於丁○
    ○將本案詐騙之金錢匯入合作金庫北嘉義分行000000000000
    0 銀行帳號，原告係強調伊有匯款入帳，台灣人壽公司雖將
    之解釋為彼等薪資入帳之帳號云云，亦應無礙於丁○○係執
    行職務，參酌最高法院55年度台上字第107 號判決意旨，台
    灣人壽嘉義分公司自應連帶負賠償之責任。
(六)、對被告台灣人壽嘉義分公司答辯之陳述：
    1.原告確遭被告丁○○以招攬保險手段詐騙：
    (1)丁○○身為台灣人壽嘉義分公司襄理，利用原告信任該公
      司之商譽及伊本人之際，乘機偽稱該公司有推出「黃金歲
      月六年期」、保費100 萬元、期滿可領回118 萬元之保險
      單，原告自是深信不疑，而與之同赴台灣銀行嘉義分行，
      丁○○於銀行內並主動言明代為書寫取款憑條等資料及提
      、匯款等手續。目前復檢視原告證物一台灣銀行匯款用紙
      上丁○○書寫之匯入之金融機構：合作金庫北嘉義分行，
      帳號：000-0000-00000 0000 號，與被告台灣人壽公司提
      出「組織人事管理」（見本院卷第29頁）上所載之銀行別
      、帳號均完全相同。另被告丁○○於匯出匯款用紙上所載
      地址「嘉義市○○路3 號3 樓」亦係台灣人壽公司嘉義分
      公司之地址。從而可知丁○○係以執行業務之方式詐騙原
      告，並將領取金錢匯入丁○○平日執行業務收取保費之帳
      戶至明。
    (2)台灣人壽公司雖辯稱錢係匯入丁○○名下，非公司名下，
      原告當下已知悉並無反對云云。然查丁○○取得保費之際
      ，究應將錢匯入被告公司或伊個人名下，純屬丁○○與公
      司內部作業之程序上問題；況如前項所述，亦係匯入被告
      公司資料管理上之丁○○帳戶內，被告公司焉得以此而規
      避責任。再者，原告當時確因信任之故，故未予檢視領款
      金額及收款人，然確遭丁○○以招攬保險手段詐騙，事屬
      至明。
    2.丁○○前來原告家中招攬保險時，原告女兒蔡佩蓁在場無
      訛。於前往領款時，因丁○○要求原告與之前往台灣銀行
      嘉義分行即可，當時原告並未多慮；加以女兒蔡佩蓁亦有
      自己事情處理，故而原告一人搭乘丁○○車子赴台灣銀行
      嘉義分行取款，蔡佩蓁未偕同前往，實屬正常合理，應無
      被告公司所指違反常理之處。
    3.丁○○係以投保名稱黃金歲月六年期保費100 萬元之利息
      高為誘因，於取得原告同意後，利用原告信任、當時眼睛
      視力不佳及年老昏瞶之情況，代為填寫取款單，擅自填寫
      領取120 萬元，此有原告起訴狀丁○○親筆所寫之取款憑
      條（見本院卷第6 頁）可證。而原告為一單純退休老師，
      與丁○○毫無任何金錢往來，檢視該投保日期為91年12月
      27日，與上開取款憑條日期二者均相同，可證丁○○所領
      取之金額即為所謂支付短期保險契約之保費應至明確。原
      告於丁○○領取120 萬元後，並未再刻意檢視台灣銀行綜
      合存款存摺內所載金額，致而讓丁○○僥倖得逞。
    4.原告係於97年10月間，經由台灣人壽公司嘉義分公司派一
      白小姐偕同另一不知姓名之人前來，始知悉遭丁○○詐騙
      之情事。故而時效應自原告被告知悉時起算，原告於99年
      3 月8 日提起本件訴訟，未罹於時效消滅至明。
    5.被告抗辯稱：丁○○所涉之台灣嘉義地方法院檢察署98年
      度偵字第2236號、5025號詐騙保戶、侵占保費案件，均係
      96 、97 年間所為；與本案發生於91年底，二者時間點不
      同，難以援為原告受詐騙之證明云云。然查：
    (1)由被告上開抗辯可知，被告並不否認於96、97年間丁○○
      於該公司任職時，涉及多起詐騙保戶、侵佔保費之案件。
    (2)本案雖於91年底所為，然該保單為「黃金歲月六年期」於
      97年底期滿，始得領回新台幣118 萬（見本院卷第9 頁所
      載）。若丁○○於97年底給付原告保費，當無詐騙之問題
      。故就詐騙結果之時間點言之，本案於給付保費期滿後始
      會爆發，二者相當接近，當係丁○○眼見無法遮掩，一不
      做二不休，索性恣意胡為，至為瞭然。
(七)、並聲明：1.被告應連帶給付原告新台幣壹佰貳拾萬元正，及
    自起訴狀繕本送達翌日起至給付日止，按年息百分之五計算
    之利息。2.訴訟費用由被告連帶負擔。
二被告台灣人壽嘉義分公司則以：
(一)、原告指稱被告丁○○向其推銷「黃金歲月六年期」保險契約
    ，91年12月27日於臺灣銀行嘉義分行取款時，被告丁○○趁
    原告視力不佳，代其填寫取款憑條120 萬元，遭被告丁○○
    以領取9 萬元現金、匯款111 萬元入丁○○帳戶方式侵吞，
    被告丁○○並於翌日交付「短期保險契約」乙紙，惟：
    1.原告自稱91年12月27日與丁○○同赴臺灣銀行嘉義分行取
      款，遭丁○○自帳戶領取120萬元，其中領取現金9萬元，
      111 萬元匯款入丁○○帳戶，惟原告既與丁○○同赴銀行
      取款，自當知悉其款項用途，且匯款單上所載收款人並非
      被告公司，原告當下即已知悉並無反對，原告稱該筆款項
      係遭丁○○以招攬保險手段詐騙，當屬無稽。
    2.依原告提出之二次申訴資料（見本院卷第30頁）觀之，原
      告稱丁○○向其招攬保險時，原告女兒蔡佩蓁在場，原告
      既因眼部白內障視力不佳，與丁○○赴銀行取款竟未要求
      女兒同行處理取款事宜，反將印鑑章、存摺交付丁○○令
      其提款，實違常理。
    3.查原告所提「短期保險契約」（見本院卷第9 頁）內容所
      示，該「保單書」保險費係100 萬元，與原告所稱遭被告
      丁○○以招攬「黃金歲月六年期」保險詐騙120 萬元乙事
      ，兩者金額顯不相符。
    4.又原告於受領丁○○所交付之「短期保險契約」保單書前
      ，於85年9月19日曾投保被告公司保單1份，且91年12月23
      日甫為其子女蔡佩蓁、蔡宗霖投保二份保單，並於91年12
      月31日簽收保險契約（見本院卷第38頁），自當知曉被告
      公司所交付之保險契約樣式。查原告所提出之「短期保險
      契約」僅係一張紙張，與被告公司向來製發之保險單內附
      要保書影本、保險單條款迥異。若原告係遭丁○○詐騙而
      交付款項，其於收受該「短期保險契約」時，即已知悉受
      騙，竟遲至97年10月間始提出申訴，其請求權業已經過二
      年時效而告消滅。
(二)、緣被告丁○○於本公司委任期間，雖涉及多起詐騙保戶、侵
    佔保費事件，惟其犯罪期間均係落於96年至97年間，然本件
    原告所主張遭被告丁○○詐騙一事，其時點發生於91年底，
    與原告列舉被告丁○○所涉之嘉義地院檢察署98年度偵字第
    2236號、98年度偵字第5025號刑事案件，其時間相隔甚遠，
    此函詢嘉義地院檢察署即得證之。原告以被告丁○○96、97
    年間涉及其他刑事案件，反面論述自己91年底係遭丁○○詐
    欺，兩者間並無關聯，於本事件難以援為原告係受被告丁○
    ○詐欺之證明。
(三)、被告丁○○之合作金庫北嘉義分行0000000000000 銀行帳號
    ，僅係被告丁○○與本公司間約定薪資入帳之薪資轉帳帳號
    ，與執行業務毫無相關，原告以被告丁○○係將款項匯入其
    薪資轉帳之銀行帳戶，逕為認定其匯款行為係執行業務行為
    ，顯為誤解。
(四)、另原告既係主張所提領金額係為繳交「黃金歲月六年期」保
    險費100 萬元，且所提「短期保險契約」亦係記載保險費10
    0 萬元，自當知曉91年12月27日當日提領金額不應超逾100
    萬元，且原告本人係與被告闕碧連同在銀行處理提領事宜，
    應當知悉被告丁○○所辦交易內容。縱令原告稱不知丁○○
    行為，未於提款完成後隨即檢視交易內容，之後亦不曾再拿
    出存摺檢視，惟查原告所提臺灣銀行綜合存款存摺影本，原
    告於92年4 月25日確曾使用存摺辦理交易，縱91年12月27日
    當時與丁○○一同辦理交易時不知交易款項，惟遲至92年4
    月25日辦理銀行交易時，自已知悉91年12月27日之交易狀況
    ，然原告當時並未向被告公司反應逾收保費一事，且遲至97
    年間被告公司全面清查丁○○所招攬保險契約時才向被告公
    司表示遭丁○○詐騙，此情顯悖於常理。
(五)、況原告自85年起陸續向被告公司投保6 份保險契約，經整理
    如被證4 內容（見本院卷第69頁）。查原告於所稱遭被告丁
    ○○詐騙事件前，甫於91年12月23日以其為要保人，分別以
    其子蔡宗霖、其女蔡佩蓁為被保險人投保2 份保單並取得保
    險契約，原告自當知曉保險契約內除要保書影本外，亦附有
    保單條款可供參閱，與其手邊之「短期保險契約」迥異。且
    被告公司於每年報稅前均會寄發繳費證明，以供要保人核對
    相關保單年度已繳保費金額。縱令原告主張其91年12月27日
    轉帳目的係為繳納「黃金歲月六年期」保費且未再檢視其存
    摺內容，不知有受詐欺情事，原告至遲於92年間5 月時即已
    知悉被告公司並無其所投保「黃金歲月六年期」資料，更未
    收取100 萬元保費紀錄。
(六)、綜上所述，原告主張其91年12月27日，原欲投保黃金歲月六
    年期保費100 萬元，因受被告丁○○詐欺而受有120 萬元財
    物損失，惟所提證物僅能說明其中111 萬元匯入被告丁○○
    合作金庫銀行帳戶內，另外9 萬元係以現金提領，此並不足
    以說明被告丁○○有因執行業務不法侵害原告權益之情事，
    另原告究係受有財物損失100 萬元？111 萬元？120 萬元？
    原告亦無法清楚指明，況其請求權業因知悉後經過2 年不行
    使而罹於時效，今以民法第188 條規定請求被告公司負連帶
    賠償責任自無理由。
(七)、並聲明：1.原告之訴駁回。2.訴訟費用由原告負擔。
三被告丁○○未於言詞辯論期日到場，亦無提出書狀為何聲明、
  陳述。
四本件依民事訴訟法第270 條之1 第1 項第3 款規定，整理並協
  議兩造不爭執事項暨簡化爭點如下：
(一)不爭執事項：
    1.被告丁○○為被告公司所屬嘉義通訊處展業人員，職稱為
      襄理，任職期間自91年3 月1 日起至97年8 月1 日止，從
      事保險契約招攬、收取首期保險費等相關保戶服務工作（
      見本院卷第29頁）。
    2.原告於91年12月27日與丁○○同赴臺灣銀行嘉義分行取款
      ，遭丁○○自帳戶領取120萬元，其中領取現金9萬元，11
      1 萬元匯款入丁○○帳戶。其後被告丁○○交與原告「短
      期保險契約」1 紙（見本院卷第9 頁）。
(二)、爭執事項：
    1.被告丁○○是否不法侵害原告，致原告受有120 萬元之損
      害？
    2.被告丁○○是否因執行職務不法侵害原告，被告台灣人壽
      嘉義分公司應否負連帶賠償責任？
    3.被告台灣人壽嘉義分公司主張時效抗辯是否有理由？
五原告起訴主張91年12月27日原告與被告丁○○同赴台灣銀行嘉
  義分行，原告將印鑑章、銀行存摺交予丁○○，由其代為填寫
  取款憑條、匯款單等資料。被告丁○○乃填寫取款憑條120 萬
  元，將其中111 萬元匯至其設於合作金庫北嘉義分行00000000
  00000 號之帳戶，另領取現金9 萬元；又原告於85 年9月20日
  曾為其子蔡宗霖向被告台灣人壽嘉義分公司投保「美滿養老保
  險」、「長發還本終身保險」，保額均為600, 000 元 ；91年
  12月23日其子女蔡佩蓁、蔡宗霖分別投保「新八八大發增額終
  身壽險」；92年4 月21日為其子蔡宗霖投保「富貴一生增額終
  身壽險A 型」；93年9 月15日為其女蔡佩蓁投保「掌握人生變
  額萬能壽險」等情，有丁○○親筆填寫之取款憑條（領取120
  萬元）、匯出匯款用紙（匯入丁○○帳戶111 萬元）、臨時存
  欠（現金領取9 萬元）影本三紙（見本院卷第6 至8頁 ）可證
  ，並為兩造所不爭執，應堪信為真實。
六本件原告起訴主張被告丁○○為被告台灣人壽嘉義分公司之襄
  理，負責招攬保險業務及收取保戶保費之業務。91年12月27日
  被告丁○○向原告招攬「黃金歲月六年期」、保費100 萬元、
  期滿可領回118 萬元之保險單。原告不疑有他，乃於同日與被
  告丁○○一同前往台灣銀行嘉義分行，由被告丁○○代為填寫
  取款憑條120 萬元，並將其中111 萬元匯至其設於合作金庫北
  嘉義分行0000000000000 號之帳戶，另領取現金9 萬元。直至
  97年10月間，因被告丁○○涉嫌侵占客戶保費案件，由被告台
  灣人壽公司嘉義分公司指派一名白姓小姐偕同另一不知姓名之
  人前來查核，始知悉遭被告丁○○詐騙保費，被告台灣人壽公
  司嘉義分公司為被告丁○○之僱用人，應負連帶賠償責任等語
  。被告台灣人壽公司嘉義分公司則以原告雖將120 萬元交付予
  被告丁○○，乃係其二人私人間金錢往來，並非投保被告台灣
  人壽公司嘉義分公司保險之保費，難認與被告丁○○執行職務
  有何關聯等語置辯。經查，原告前曾於85年9 月20日為其子蔡
  宗霖向被告台灣人壽嘉義分公司投保「美滿養老保險」、「長
  發還本終身保險」，保額均為600,000 元，三年一次還本，91
  年9 月間被告丁○○代表被告台灣人壽公司嘉義分公司將還本
  支票72,000元交付予原告，因而結識被告丁○○。91年12月23
  日原告又為其子女蔡佩蓁、蔡宗霖分別投保「新八八大發增額
  終身壽險」，均由被告丁○○負責與原告接洽投保相關事項，
  此有基本資料、投保事項、要保人、被保險人告知及聲明事項
  、被保險人狀況報告書影本及被告丁○○影本附卷可稽。（見
  本院卷第38至43頁；第10頁）可見被告丁○○於91年間均係以
  被告台灣人壽公司嘉義分公司業務人員之身分與原告接洽保險
  事務無訛。91年12月27日被告丁○○再度向原告招攬系爭「黃
  金歲月六年期」保險商品，於同日領取原告臺灣銀行嘉義分行
  存款120 萬元作為保費後，交付記載保單號碼：00000000 、
  保險名稱，並蓋有台灣人壽及承辦人員印章之「短期保險契約
  」予原告，有原告提出之「短期保險契約」影本附卷可稽。(
  見本院卷第9 頁）就原告上開與被告丁○○接洽之過程觀之，
  應足認被告丁○○客觀上係在執行保險業務員之職務無疑。至
  於被告丁○○是否將收取之款項交付予被告台灣人壽公司嘉義
  分公司，乃屬被告丁○○與被告台灣人壽公司嘉義分公司間內
  部之問題，被告台灣人壽公司嘉義分公司尚難以此否認被告丁
  ○○之行為與執行職務沒有關聯。
七被告台灣人壽公司嘉義分公司抗辯稱原告於85年及91年12月23
  日及本件系爭保險契約投保前，即曾以其子女蔡宗霖、蔡佩蓁
  為被保險人向被告台灣人壽公司嘉義分公司投保，且均有取得
  正式之保單，而本件被告丁○○僅交付記載「短期保險契約」
  之紙張乙紙，原告應當知悉系爭保險契約並非真正之保險契約
  ，故並無受被告丁○○詐騙之情事云云。然查，原告為嘉義縣
  六腳鄉北美國小退休教師，並非從事保險業務之專業人員，對
  於有效之保險契約應具備何種形式，無法期待其知之甚詳。被
  告丁○○於91年9 月間致送原告之子蔡宗霖向被告台灣人壽嘉
  義分公司投保「美滿養老保險」、「長發還本終身保險」，三
  年一次還本支票及於同年12月23日原告又為其子女蔡佩蓁、蔡
  宗霖分別投保「新八八大發增額終身壽險」之過程，被告丁○
  ○為原告辦理之相關保戶服務手續均足以使原告相信被告丁○
  ○為被告台灣人壽公司嘉義分公司之業務人員無誤。故被告丁
  ○○於騙取本件系爭保險之保費後，又交付乙紙「短期保險契
  約」予原告，原告自然會信以為真。準此，尚難因原告曾投保
  被告公司其他保險且取得有效之保險單，即推論原告理當知悉
  本件系爭保險為無效之保險。
八被告台灣人壽公司嘉義分公司又抗辯稱原告遭被告丁○○詐領
  之款項合計為120 萬元，顯然與本件系爭保險契約所約定之保
  費100 萬元不符，可見並非用以繳納保費。且原告於92 年4月
  25日曾使用臺灣銀行嘉義分行存摺辦理交易，當時即應知悉被
  告丁○○所領取之款項為120 萬元而非110 萬元。何以原告未
  即時向被告公司反應，顯然與常情相違背云云。經查，原告設
  於臺灣銀行嘉義分行之綜合存款帳戶，於91年12月27日遭被告
  丁○○轉帳領取120 萬元後，自92年1 月9日 起均以誇行提款
  之方式提領存款，至92年4 月25日始有存入現金69,000之紀錄
  ，隨後又陸續均以誇行提款之方式提領存款，此有原告提出之
  臺灣銀行綜合存款存摺影本乙份在卷可稽。（見本院卷第55至
  61頁）因此，原告主張其因居住嘉義縣鄉下地區，通常均以提
  款卡提領存款，並非持存摺及印鑑臨櫃辦理提款，對於帳戶內
  交易之詳細情況，無法隨時掌握。再加以其對被告丁○○信任
  有加，相信被告丁○○為其所提領之保費不會有問題，所以沒
  有仔細核對遭提領之存款超過11 0萬元等語，應為可信。再參
  諸原告24年5 月2 日出生，現年70餘歲，思辨能力較一般人稍
  有退化，其於97年9 月19日上午11時04分07秒及同日14時59分
  01秒，遭詐騙集團假冒檢察官，以涉有人頭帳戶將予羈押為由
  ，連續詐騙放置於台灣銀行優惠存款退休金246 萬元及148 萬
  元，合計394 萬元，有原告提出之台灣銀行嘉義分行存摺存款
  歷史明細查詢及嘉義縣警察局朴子分局北美派出所受理刑事案
  件報案三聯單可證。（見本院卷第94至95頁）亦證原告因長期
  從事教職，生活背景單純，年歲漸大，警覺性降低，極易受騙
  上當。自難苛責其受到被告丁○○之詐騙後能即時反應查覺。
九被告台灣人壽公司嘉義分公司另抗辯稱原告於92年4 月25日確
  曾使用存摺辦理交易，縱91年12月27日當時與丁○○一同辦理
  交易時不知交易款項，惟遲至92年4 月25日辦理銀行交易時，
  自已知悉91年12月27日之交易狀況。被告公司於每年報稅前均
  會寄發繳費證明，以供要保人核對相關保單年度已繳保費金額
  。縱令原告主張其91年12月27日轉帳目的係為繳納「黃金歲月
  六年期」保費且未再檢視其存摺內容，不知有受詐欺情事，原
  告至遲於92年間5 月時即已知悉被告公司並無其所投保「黃金
  歲月六年期」資料，更未收取100 萬元保費紀錄。因此，原告
  主張之侵權行為請求權已因二年時效期間經過而消滅云云。經
  查，依原告平常提領臺灣銀行綜合存款之習慣，實難於92年4
  月25日辦理銀行存款交易時，即認定其已知悉被告丁○○侵權
  行為之事實，有如前述。再者，縱認被告公司確曾於每年報稅
  前寄發繳費證明予保戶，但因原告為國小老師，依法毋庸繳納
  所得稅，故原告主張伊不會特別注意報稅證明有無本件系爭保
  險之繳費紀錄，合於情理，而可採信。
十97年12月間，被告台灣人壽公司嘉義分公司因接獲客戶申訴保
  費遭被告丁○○挪用、侵占，被告公司清查發現原告為被告丁
  ○○之客戶，乃指派被告丁○○之主管白琴雪到原告家中查訪
  等事實，為兩造所不爭執。足證原告於當時始知悉遭被告丁○
  ○詐騙保費之真相。原告侵權行為損害賠償請求權應自97年12
  月開始起算，至99年3 月10日原告提起本件訴訟，尚未逾二年
  之時效期間，故被告台灣人壽公司嘉義分公司抗辯原告之請求
  權已罹於時效而消滅云云，不可採取。又因本件詐騙原告保費
  之行為，於91年間即已發生，僅係遲至97年間始為原告發覺而
  已，不得以被告丁○○遭客戶申訴之侵佔保費時間，均發生於
  96、97年間，即謂被告丁○○91年間未為本件詐取原告保費之
  行為，附此敘明。
十一按受僱人因執行職務，不法侵害他人之權利者，由僱用人與行
  為人連帶負損害賠償責任。但選任受僱人及監督其職務之執行
  ，已盡相當之注意或縱加以相當之注意而仍不免發生損害者，
  僱用人不負賠償責任。民法第188 條第1 項定有明文。本件被
  告丁○○91年間為被告台灣人壽公司嘉義分公司之業務人員，
  負責招攬保險業務、收取保費等客戶服務工作，為被告台灣人
  壽公司嘉義分公司之受僱人。其於91年12月27日向原告訛稱投
  保「黃金歲月六年期」保險，比定存利率還要高，原告因而交
  付120 萬元保費予被告丁○○，但丁○○卻將之侵佔入己，並
  未實際為原告投保，致原告受有120 萬元之損害，顯係因執行
  職務不法侵害他人之權利，自應由被告丁○○與其僱用人即被
  告台灣人壽公司嘉義分公司連帶負損害賠償責任。雖然被告台
  灣人壽公司嘉義分公司抗辯該公司僱用被告丁○○時，已審查
  其具有保險業務員之資格始予以任用，選任監督上已盡相當注
  意云云。然查，擔任保險業務員，依據法令須具備一定之資格
  始可從事招攬保險之業務，被告台灣人壽公司嘉義分公司僱用
  被告丁○○就此部分加以審查，固可認定其在選任上已盡相當
  之注意。但對於其在執行職務時已盡如何之監督義務，卻未舉
  證以實其說，故被告台灣人壽公司嘉義分公司主張免責云云，
  於法自有未合。
十二從而，原告本於民法第188 條第1 項受僱人侵權行為之法律關
  係，起訴請求被告丁○○、台灣人壽公司嘉義分公司連帶給付
  1,200,000 元及各自起訴狀繕本送達翌日（被告丁○○部分亦
  即自99年5 月3 日起；被告台灣人壽公司嘉義分公司部分亦即
  自99年3 月6 日起）起算至給付日止，均按年息百分之五計算
  之利息，為有理由，應予准許。
十三因本案事證已臻明確，兩造其餘主張陳述及所提之證據，均毋
  庸再予審酌，附此敘明。
十四按法院為終局判決時，應依職權為訴訟費用之裁判，民事訴訟
  法第87條第1 項定有明文。本件第一審裁判費12,880元、公示
  送達登報費用700 元，共計13,580元，應由被告負擔，爰判決
  如主文第二項所示。
據上論斷：原告之訴為有理由，並依民事訴訟法第385 條第1 項
前段、第78條、第85條第2 項、第87條第1項，判決如主文。
中    華    民    國    99    年    6     月     7    日
                      民事第二庭  法  官  曾文欣
以上正本係照原本作成
如對本判決上訴須於判決送達後20日內向本院提出上訴狀，除依
對造人數提出繕本外，並應依上訴利益繳交第二審裁判費。
中    華    民    國    99    年    6     月    7     日
                                  書記官  李彩娥

司法院資訊處製作；財團法人民間司法改革基金會備份。
